【裁判字號】    98,台上,1759
【裁判日期】    980402
【裁判案由】    殺人等罪
【裁判全文】
最高法院刑事判決            九十八年度台上字第一七五九號
上  訴  人  乙○○
                    401巷10號
選任辯護人  陳松鈴律師
上  訴  人  丙○○
                    路261號
選任辯護人  林志嵩律師
上  訴  人  丁○○
選任辯護人  呂康德律師
上  訴  人  戊○○
                    227號
選任辯護人  簡坤山律師
上  訴  人  甲○○
                    48之10號4樓
上列上訴人等因殺人等罪案件，不服台灣高等法院中華民國九十
八年一月六日第二審更審判決（九十六年度上更(二)字第四七九號
，起訴案號：台灣宜蘭地方法院檢察署八十九年度偵字第五五一
、一○六九、一○七○、一一二四、一三五二、一四二二號），
提起上訴，本院判決如下：
    主  文
原判決撤銷，發回台灣高等法院。
    理  由
本件原判決認定上訴人戊○○、丙○○、乙○○、丁○○於民國
八十九年二月十三日為本件行為時為成年人，與上訴人甲○○（
當時未滿二十歲）、已判刑確定之林志鵬、薛宇成及另案裁判之
少年江○霆（原名江○翔）、游○凱，有其事實欄一、二所載之
犯行，因而撤銷第一審關於上訴人等部分之判決，改判論處戊○
○、丙○○、乙○○成年人與少年共同傷害人之身體，因而致重
傷，丁○○成年人與少年共同殺人，甲○○共同殺人罪刑，固非
無見。
惟查：(一)、刑法第二百七十七條第二項後段之傷害致重傷罪，係
對於犯普通傷害罪致發生重傷結果所規定之加重結果犯，依同法
第十七條規定，以行為人能預見其重傷結果之發生為要件，所謂
能預見乃指客觀情形而言，與主觀上有預見者不同，若主觀上有
預見，而結果之發生又不違背其本意時，則屬間接故意使人受重
傷之範圍。故傷害致重傷罪，以行為人對於普通傷害有犯意，而
對於重傷之結果在客觀上能預見，但主觀上不預見之構成犯罪事
實，依刑事訴訟法第三百零八條、第三百十條第一款規定，自應
於事實欄明白認定，並於理由內說明其憑以認定之證據，方足以
資論罪科刑。原判決事實雖記載，戊○○與丙○○經營ＫＴＶ伴
唱小姐之仲介為業，戊○○於八十九年二月十三日凌晨，先後開
車搭載伴唱小姐羅嘉蓮、江秀蓮、李麗君前往宜蘭縣宜蘭市○○
路三二六號「異形ＫＴＶ」從事伴唱工作時，與客人己○○、趙
慶文、蘇文星、庚○○發生衝突，經該ＫＴＶ店經理楊添福之勸
解而暫告平息。嗣戊○○在該店走廊與趙慶文相遇，以趙慶文前
積欠其債務為由，拉住趙慶文索債，並稱不還錢即不讓離開，兩
人再起爭執，因己○○與戊○○原係舊識，經己○○等人之勸解
，糾紛亦告平息，又各自回包廂唱歌。而先前目睹戊○○與趙慶
文發生爭執之江秀蓮，誤以為戊○○被人帶走，遂打電話通知丙
○○處理。丙○○乃邀集丁○○、乙○○、甲○○、江○霆、游
○凱，丁○○再邀同林志鵬，「基於共同傷害人之身體之犯意聯
絡，備妥所有人不詳而在客觀上可預見如以之毆擊人之身體可能
發生重傷結果之木製球棒二支、鋁製球棒二支及開山刀一把」，
分別放入丙○○、林志鵬所駕駛之自用小客車內，同往「異形Ｋ
ＴＶ」。到達後，丙○○先被己○○、庚○○、趙慶文三人打傷
（己○○、庚○○被訴傷害部分，業經第一審判刑確定，趙慶文
嗣已死亡，未據起訴）。丙○○立即呼叫丁○○、乙○○、甲○
○、江○霆、游○凱等人，由甲○○、江○霆、游○凱取出前揭
器械，交給丙○○、丁○○、乙○○後，在樓梯處把守，戊○○
亦參與共同傷害之犯意，以徒手毆打己○○等人。蘇文星在樓梯
間遭丁○○以球棒打傷後，躲入停放在ＫＴＶ店外之汽車內。丙
○○、丁○○、乙○○則持球棒，欲毆打在二樓之己○○、庚○
○、趙慶文等三人，趙慶文見情勢不利，往樓下逃避，丁○○仍
持球棒隨後追逐，並通知在樓梯間之甲○○、游○凱、江○霆一
同追打趙慶文。尚在二樓之己○○遭打傷後躲入包廂內，另「同
在二樓之庚○○則不支倒臥在地，並續遭丙○○、乙○○以球棒
毆打，致庚○○受有腹部鈍傷合併脾臟破裂、左側第九、十根肋
骨斷裂合併氣血胸、硬腦膜上血腫合併氣腦」，經送醫急救後切
除脾臟，致受有重大不治之傷害，而丙○○、戊○○、乙○○等
人見ＫＴＶ店人員已報警，始行離去（見原判決第二頁第十四行
至第四頁第二十行，事實一部分）等情。惟依前揭內容，僅認定
上訴人等「備妥所有人不詳而在客觀上可預見如以之毆擊人之身
體可能發生重傷結果之木製球棒二支、鋁製球棒二支及開山刀一
把」，至於上訴人等於毆打庚○○時，對於引起重傷之結果，在
主觀上有無預見？並未明白認定，已有未合。另其理由說明「被
告（上訴人）丙○○、戊○○、丁○○、乙○○、甲○○對於被
害（人）庚○○重傷之結果均能預見其發生」云云（見原判決第
二十六頁第十八行至第二十行）。如果無訛，似又認為上訴人等
對於重傷之結果，主觀上均能預見。究竟實情如何？攸關其應成
立之罪名，原審未予分辨、釐清，自不足為適用法律之依據。(二)
、共同正犯在犯意聯絡範圍內之行為，應同負全部責任。惟加重
結果犯，以行為人能預見其結果之發生為要件，所謂能預見乃指
客觀情形而言，與主觀上有預見者不同，若主觀上有預見，而結
果之發生又不違背其本意時，則屬故意範圍（已見前述）；是以
，加重結果犯對於加重結果之發生，並無主觀上之犯意可言。從
而共同正犯中之一人（或數人）所引起之加重結果，其他之人應
否同負加重結果之全部刑責，端視其就此加重結果之發生，於客
觀情形能否預見；而非以各共同正犯之間，主觀上對於加重結果
之發生，有無犯意之聯絡為斷（參考本院九十一年台上字第五○
號判例）。因之，加重結果犯之共同正犯間，僅於基本行為（於
本件為普通傷害）具有故意，而有犯意聯絡之問題；對於所生之
加重結果（重傷），因無故意，並無犯意聯絡之可言。原判決理
由說明：「丙○○、戊○○、丁○○、乙○○、甲○○與少年游
○凱、江○霆之間，就……及傷害致重傷之犯行，有犯意聯絡及
行為分擔，均應論以共同正犯」云云（見原判決第二十六頁第二
十四行至第二十七行）。關於加重結果部分，認為亦有犯意聯絡
、行為分擔，自屬違誤。(三)、有罪之判決書，應於理由內記載認
定犯罪事實所憑之證據及其認定之理由，刑事訴訟法第三百十條
第一款定有明文。原判決事實記載「在二樓之庚○○不支倒臥在
地（按如何造成庚○○倒地，原判決並未載明），並續遭丙○○
、乙○○以球棒毆打，致庚○○受有腹部鈍傷合併脾臟破裂、左
側第九、十根肋骨斷裂合併氣血胸、硬腦膜上血腫合併氣腦」，
經送醫急救後切除脾臟，致受有重大不治之傷害。依其認定之事
實，庚○○致重傷之結果，似係「遭丙○○、乙○○以球棒毆打
」所造成。但共同正犯中之一部分人所引起之加重結果，其他之
人應否同負加重結果之全部刑責，端視其就此加重結果之發生，
於客觀情形能否預見為斷（已見前述）。原判決既認為戊○○、
丁○○、甲○○等三人，亦應就丙○○、乙○○二人所引起之加
重結果負責，但戊○○、丁○○、甲○○等三人就此加重結果之
發生，於客觀情形能否預見？並未說明所憑之證據及其認定之理
由，亦有理由不備之違誤。(四)、修正前刑法所規定之牽連犯，係
指行為者意念中祇欲犯某罪，而其實行犯罪之方法，或其實行犯
罪之結果，觸犯行為人目的行為以外之其他罪名而言。牽連犯的
數行為間，有無方法或結果行為與目的行為之牽連關係存在，並
應參酌行為時客觀的事實以為決定，亦即在客觀上認其方法或結
果行為，與犯罪之目的行為，有不可分離之直接密切關係，始克
成立。關於事實二（即殺人）部分，原判決事實係認定：趙慶文
逃下樓後（即前揭事實一所載，趙慶文見情勢不利，往樓下逃避
之後續），沿宜蘭市○○路往宜蘭橋方向奔逃，游○凱先持開山
刀追出，適薛宇成騎乘機車路過，為游○凱攔下，命薛宇成以機
車載其追逐趙慶文；另林志鵬原本即在樓下把風，隨後追出之丁
○○持球棒坐上林志鵬所駕之自用小客車並搭載甲○○、江○霆
，亦一同追逐趙慶文。趙慶文奔逃至宜蘭河旁時，薛宇成在宜蘭
橋頭讓游○凱下車後離去，林志鵬則將汽車駛至河濱公園旁停車
場讓丁○○、甲○○、江○霆下車。游○凱、丁○○、甲○○、
江○霆四人，「明知叫人跳河，或持刀揮砍在河裡之人或以其他
方法不讓人由河裡上岸，或對河裡之人丟擲物品不讓人上岸等，
可以使人死亡，四人竟易傷害之犯意為殺人之故意，四人竟基於
共同之殺人犯意之不確定故意，丁○○、甲○○均持球棒與江○
霆，及另下車之游○凱亦持開山刀，四人共同追擊趙慶文追至宜
蘭河邊，竟由丁○○持球棒對趙慶文稱『有膽就跳下去』等語，
趙慶文倉惶（皇）間被迫跳入宜蘭河，趙慶文因先前有飲酒而處
於中等酩酊狀態，體力不繼遂靠近岸邊意欲上岸，游○凱則以開
山刀揮砍河邊水草，江○霆、甲○○則另以投擲石塊方式阻止趙
慶文上岸，甲○○並丟擲建築用之木板模板，造成趙慶文前額皮
下瘀血、頭皮下出血，及造成趙慶文在河裡第一頸椎鬆脫、神經
性休克後死亡」，……迄同年（八十九年）二月二十五日趙慶文
之屍體浮出水面，經人報警查獲（見原判決第四頁第二十一行至
第五頁第二十二行）。已明白認定丁○○、甲○○及少年游○凱
、江○霆，係「易傷害之犯意為殺人之故意」，迫使趙慶文跳河
，並阻止其上岸，且由甲○○丟擲模板，致趙慶文前額皮下瘀血
、頭皮下出血，造成「第一頸椎鬆脫、神經性休克後死亡」。理
由並說明：「丁○○、甲○○及游○凱、江○霆明知叫人跳河，
或持刀揮砍在河裡之人或以其他方法不讓人由河裡上岸，或對河
裡之人丟擲物品不讓人上岸等，可以使人死亡，四人竟易傷害之
犯意為殺人之故意，……由丁○○持球棒對趙慶文稱『有膽就跳
下去』等語，趙慶文倉惶（皇）間被迫跳入宜蘭河，趙慶文因先
前有飲酒而處於中等酩酊狀態，體力不繼遂靠近岸邊意欲上岸，
游○凱則以開山刀揮砍河邊水草，江○霆、甲○○則另以投擲石
塊方式阻止趙慶文上岸，甲○○並丟擲建築用之木板模板，造成
趙慶文前額皮下瘀血、頭皮下出血，及造成趙慶文在河裡第一頸
椎鬆脫、神經性休克後死亡，綜上所述，被告（上訴人）丁○○
、甲○○對於被害人趙慶文之死亡，均應負殺人之責」等語（見
原判決第二十六頁第一行至第十五行）。如果無訛，則丁○○、
甲○○及少年游○凱、江○霆關於殺害趙慶文部分，係追逐至宜
蘭河邊，始「易傷害之犯意為殺人之故意」。依其論述，丁○○
、甲○○嗣後在宜蘭河邊殺害趙慶文之行為，與先前在「異形Ｋ
ＴＶ」傷害庚○○致重傷（即事實一）之行為，其犯罪之時間、
地點及被害人均不相同。於此情形，渠等對庚○○所犯傷害致重
傷罪，與嗣後「易傷害之犯意為殺人之故意」對趙慶文犯殺人罪
，何者為方法或結果行為，何者為犯罪之目的行為？其間究竟有
何不可分離之直接密切關係？原判決毫無說明，即逕依修正前刑
法第五十五條牽連犯規定，從一重之殺人罪處斷，亦有未合。(五)
、有罪之判決書，其認定之事實與所載之理由必須互相適合，否
則即屬理由矛盾，其判決當然為違背法令。原判決事實認定「趙
慶文倉惶（皇）間被迫跳入宜蘭河，……因先前有飲酒……，體
力不繼遂靠近岸邊意欲上岸，游○凱則以開山刀揮砍河邊水草，
江○霆、甲○○則另以投擲石塊方式阻止趙慶文上岸，甲○○並
丟擲建築用之木板模板，造成趙慶文前額皮下瘀血、頭皮下出血
，及造成趙慶文在河裡第一頸椎鬆脫、神經性休克後死亡」。理
由亦記載「甲○○丟擲建築用之木板模板，始造成趙慶文前額皮
下瘀血、頭皮下出血，及造成趙慶文在河裡第一頸椎鬆脫、神經
性休克後死亡」（見原判決第二十四頁第二十七行至第二十九行
）。如果無訛，似認為游○凱以開山刀揮砍河邊水草，江○霆、
甲○○以石塊投擲，均在阻止趙慶文上岸，趙慶文係因「甲○○
丟擲建築用之木板模板，始造成前額皮下瘀血、頭皮下出血，及
造成第一頸椎鬆脫、神經性休克後死亡」。但其理由卻另又說明
「趙慶文在水裡岸邊，被加害人或以球棒打擊，或被丟擲石塊或
建築用之木板模板，造成趙慶文前額皮下瘀血、頭皮下出血，及
造成趙慶文在河裡第一頸椎鬆脫、神經性休克後死亡」、「趙慶
文在河裡第一頸椎鬆脫、神經性休克後死亡，係因被告（上訴人
）丁○○、游○凱、甲○○、江○霆等四人共犯中有人持球棒、
丟擲石塊、木板模板等所造成之結果」及「共犯中有人持球棒在
場，亦可造成被害人趙慶文前揭之死亡原因，則其中有人以球棒
揮擊被害人趙慶文，亦不違常情」（見原判決第二十三頁第二行
至第五行、第二十五頁第十二行至第十四行、第二十行至第二十
二行）。依其前後之論述，趙慶文「第一頸椎鬆脫、神經性休克
死亡」，究係被「甲○○丟擲模板」擊中，或同遭「球棒、石塊
、模板」擊中，或「有人以球棒揮擊」擊中所造成？其事實之認
定與理由之說明，不相適合，亦有理由矛盾之違誤。以上或為上
訴意旨指摘所及，或為本院得依職權調查之事項，應認原判決仍
有撤銷發回更審之原因。原判決認為有想像競合犯裁判上一罪關
係之普通傷害（即共同傷害己○○、蘇文星）部分，基於審判不
可分原則，併予發回。
據上論結，應依刑事訴訟法第三百九十七條、第四百零一條，判
決如主文。
中    華    民    國  九十八  年    四    月    二    日
                      最高法院刑事第六庭
                          審判長法官  謝  俊  雄
                                法官  陳  世  雄
                                法官  魏  新  和
                                法官  吳  信  銘
                                法官  徐  文  亮
      本件正本證明與原本無異
                                      書  記  官
中    華    民    國  九十八  年    四    月    六    日
                                                Ａ


司法院資訊處製作；財團法人民間司法改革基金會備份。
